【裁判字號】    92,台上,1284
【裁判日期】    920619
【裁判案由】    塗銷所有權移轉登記
【裁判全文】
最高法院民事判決                            九十二年度台上字第一二八四號
    上  訴  人  甲○○○︵即陳.
    訴訟代理人  吳賢明律師
                王進勝律師
                陳慧錚律師
    被 上訴 人  乙 ○ ○
右當事人間請求塗銷所有權移轉登記事件，上訴人對於中華民國九十二年二月六日台
灣高等法院高雄分院第二審判決︵九十一年度上字第二七一號︶，提起上訴，本院判
決如左：
    主  文
原判決廢棄。
被上訴人之第二審上訴駁回。
第二審及第三審訴訟費用，由被上訴人負擔。
    理  由
按原告必須有受判決之法律上利益，法院始有保護其權利之必要，原告對被告雖有其
主張之私法上權利，苟無保護之必要，法院仍應認其訴為無理由而為其敗訴之判決。
而認定土地所有權之誰屬，應以土地登記簿之登載為準，故主張為土地之真正所有權
人，固非不得對登記簿上之登記權利人請求塗銷登記以除去其妨害，然應以得以排除
彼時於登記簿上之登記權利人，始足當之，否則即難謂有保護之必要。本件被上訴人
主張：第一審共同被告呂李金鶯、呂榮龍、呂素美、呂招治、呂素貞之被繼承人呂金
錠於民國五十三年間騙取伊之印鑑、所有權狀，將伊所有之坐落高雄縣旗山鎮○○段
一四三地號土地應有部分二分之一其中之應有部分一五八二分之二五○︵下稱系爭土
地︶，偽造出賣不動產杜絕契，辦理買賣移轉所有權登記於上訴人︵高雄縣旗山地政
事務所五十三年四月二十二日旗字第二一五四號收件｜下稱旗字第二一五四號移轉登
記︶，再偽造上訴人與呂金錠之出賣不動產杜絕契，將系爭土地辦理買賣移轉所有權
登記於呂金錠︵高雄縣旗山地政事務所五十四年九月十三日旗字第五八五七號收件｜
下稱旗字第五八五七號移轉登記︶，上開出賣不動產杜絕契既係呂金錠偽造，該基於
不實之系爭土地買賣所為所有權移轉登記自亦無效，因本於民法第七百六十七條物上
請求權及繼承之法律關係，請求命呂李金鶯、呂榮龍、呂素美、呂招治、呂素貞塗銷
旗字第五八五七號移轉登記及命上訴人塗銷旗字第二一五四號移轉登記之判決︵關於
被上訴人對呂李金鶯、呂榮龍、呂素美、呂招治、呂素貞請求塗銷登記訴訟部分，因
違反一事不再理，本院另以裁定終結︶。惟查，被上訴人前以呂李金鶯、呂榮龍、呂
素美、呂招治、呂素貞之被繼承人呂金錠為虛偽買賣行為將系爭土地據為己有為原因
事實，而本於民法第七百六十七條，訴請呂金錠塗銷系爭土地之旗字第五八五七號移
轉登記，經高雄地院八十五年度訴字第一四八二號判決認定相對人不能證明呂金錠有
何惡意或非法情事而為相對人敗訴之判決，復經台灣高等法院高雄分院八十七年度上
字第七六號判決、本院九十一年度台上字第一一七號裁定駁回相對人之上訴而告確定
，為原審確定之事實，亦有判決書、裁定書可資憑按。則縱令被上訴人得以請求上訴
人塗銷旗字第二一五四號移轉登記，惟此不影響於原審言詞辯論終結時系爭土地因旗
字第五八五七號移轉登記之效力，亦即被上訴人對上訴人勝訴之判決，不能排除系爭
土地為呂李金鶯、呂榮龍、呂素美、呂招治、呂素貞因繼承呂金錠之遺產而為系爭土
地所有人之狀態。應認被上訴人本件對上訴人之請求，並無受判決之法律上利益，欠
缺保護必要之要件，其訴為無理由。從而第一審為被上訴人敗訴判決，核無不當。原
審見未及此，將之廢棄發回更為裁判，自非適法。上訴論旨，指摘其不當，求予廢棄
，非無理由，因將原判決廢棄，並依已確定之事實，自為判決，以期適法。
據上論結，本件上訴為有理由，依民事訴訟法第四百七十七條第一項、第四百七十九
條第一款、第七十八條判決如主文。
中      華      民      國    九十二    年      六      月     十九     日
                              最高法院民事第六庭
                                  審判長法官  吳  正  一
                                        法官  劉  福  來
                                        法官  鄭  玉  山
                                        法官  黃  義  豐
                                        法官  沈  方  維
      右正本證明與原本無異
                                              書  記  官
中      華      民      國    九十二    年      七      月      九      日
                                                                       ：


司法院資訊處製作；財團法人民間司法改革基金會備份。
